臺灣高等法院高雄分院民事判決　八十四年度訴字第六七號
　　　原　　　告　　甲○○
　　　特別代理人　　丙○○
　　　被　　　告　　戊○○
　　　　　　　　　　丁○○
　　　訴訟代理人　　己○○○
　　　　　　　　　　乙○○
右當事人間因侵權行為請求賠償於刑事程序附帶民事訴訟事件，經刑事庭移送，本院
判決如左：
　　　主　　　文
被告乙○○、黃水木、戊○○應連帶給付原告新台幣柒佰零參萬零壹佰零壹元，及自
民國八十四年十月廿四日起至清償日止，按週年利率百分之五計算之利息。
原告其餘之訴駁回。
訴訟費用由被告乙○○、黃水木、戊○○連帶負擔十分之七，餘由原告負擔。
本判決所命給付，於原告以新台幣貳佰參拾伍萬元供擔保後，得為假執行；但被告乙
○○、黃水木、戊○○如於假執程序實施前，提供新台幣柒佰零參萬零壹佰零壹元為
原告預供擔保，得免為假執行。
原告其餘假執行之聲請駁回。
　　　事實及理由
一、原告起訴主張：被告乙○○、黃水木、己○○○、戊○○等人於民國八十三年九
    月廿日下午二時許，在原告住處即高雄市旗津區○○○路一七七號共同以木棍、
    鐵棒、磚頭毆打原告，致原告頭部外傷腦出血，右側肢體癱瘓、智能發生障礙。
    爰依侵權行為請求權，求命被告四人連帶給付新臺幣（下同）九百五十二萬一千
    九百二十七元及自八十四年十月廿四日起按週年利率百分之五計算利息之判決。
二、被告則以：己○○○業經刑事判決無罪確定，故而原告請求己○○○賠償損害，
    為無理由；又本件衝突乃原告先毆打被告所引起，雙方因而互毆，原告為與有過
    失，且事起於原告不法之侵害，故原告不得因自己不法行為而受利益等語，資為
    抗辯。
三、原告主張伊於八十三年九月廿日下午二時許，在自宅內遭被告乙○○、黃水木、
    戊○○、己○○○共同毆打，致頭部外傷腦出血，右側肢體癱瘓、智能障等情
    ，業據提出診斷證明書等為證，被告對於原告於上揭時地受傷之情亦不爭執。惟
    被告己○○○辯稱：伊未參與毆打，且業經刑事判決無罪確定；其餘三名被告則
    抗辯：渠等當時雖在場，但被告是自行跌倒而致受上開傷害。經查：
　(一)據證人黃慧玲於警訊及檢察官偵訊時證述：「：：發生當時黃水木拿著一個磚塊
    打我婆婆（按：指原告）頭部：：：，但接著許素霞之子戊○○仍又拿著一塊磚
    攻擊我婆婆的頭部，第二次被打我婆婆就倒地，頭部流血，而我公公（丙○○）
    要來扶我婆婆，但是被丁○○及乙○○拉住，：：：」、「丁○○拿著磚塊對我
    婆婆頭部打：：：」（警卷第八頁、高雄地檢署八十三年偵字第一八五九二號卷
    七三頁），原告之女許美娟證陳：「案發當天丁○○打我媽媽，我媽媽倒地，我
    要去扶我媽，結果戊○○就持磚塊打我腳」、「丁○○持磚塊重擊我媽頭部：：
    」（同上偵卷七二頁），及在場之許展彰指陳：「：：乙○○拿著磚塊，戊○○
    拿著鐵棒，接著乙○○就把磚塊丟進我家，並且將家裡洗衣店內所有衣架，衣服
    翻倒，於是開始混亂打起來」（警卷六頁背面），並有磚塊五塊、鐵棒、木棍等
    於刑事案件扣案，原告受有右頂頭皮挫傷併裂傷四×二×一．五公分，大量硬腦
    膜上出血，亦有診斷證明書可稽，足徵被告乙○○、丁○○、戊○○三人確有共
    同傷害原告之舉，而該三人因共同傷害原告之身體致重傷，經法院判處徒刑各四
    年確定，亦經本院調閱刑事偵審全卷審核無異，並有本院八十六年上更(一)字四三
    三號、最高法院九十年台上字五三五七號刑事判決附卷可參（本院一卷第一一八
    至一二五、一六六至一七０頁），是原告主張上述三人故意不法侵害其權利，堪
    信真實。
四、至於被告己○○○部分，據其抗辯：係因訴外人陳明振與許展彰兄弟發生翻倒鴨
　　肉攤之事起爭執，原告認為在場之己○○○先前應警察之詢問時，偏袒陳明振，
　　而拉扯其頭髮，其子許展彰兄弟復予以毆打等情。核與證人陳明振於刑事偵審中
　　所述：「當天我做生意回來，結果我要做生意之鴨肉均被許展彰兄弟淋肥皂水，
    還掀我的攤仔，後來我就請派出所警員來，警員問我要被賠多少，但他們不承認
    ，此時己○○○有看到，說鴨肉洗一洗還可吃，結果她就被甲○○抓住頭髮」、
　　「己○○○被許展彰、許書銘分持木棒、鐵管毆打」、「甲○○把己○○○拖進
　　他家中」、「我趕快去叫丁○○」（偵卷七十四頁、警卷九頁及本院刑卷八十七
　　年六月二日筆錄），足認被告己○○○所述：係原告之子許展彰、許書銘先與陳
　　明振因鴨肉攤被掀乙事發生爭執，原告認為己○○○幫陳明振，而拉扯己○○○
　　頭髮，核屬可信。另三名被告則係後來因陳明振之通知，遂而前往原告家裡，亦
　　可認定。乙○○、黃水木、黃家銘三人與被告己○○○間既無共同傷害原告之聯
　　絡意思存在，或有何造意、幫助行為分擔情形，原告徒以其受有傷害，以及於丁
　　○○、戊○○、乙○○三人來到前，原告與己○○○有拉扯之舉，即主張己○○
　　○與上述三名被告共同對伊為侵權行為，並進而請求己○○○連帶賠償損害，要
　　非有據，不應准許。
五、因故意或過失，不法侵害他人之權利者，負損害賠償責任；數人共同不法侵害他
    人之權利者，連帶負損害賠償責任；不法侵害他人之之身體或健康者，對於被害
    人因此喪失或減少勞動能力，或增加生活上之需要時，應負損害賠償責任；不法
    侵害他人之身體、健康：：：，被害人雖非財產上之損害，亦得請求賠償相當之
    金額：：：，民法第一百八十四條第一項前段、第一百八十五條第一項、第一百
　　九十三條第一項、第一百九十五條第一項分別定有明文。被告乙○○、丁○○、
　　戊○○三人（以下簡稱：乙○○等三人）共同故意不法侵害原告之身體、健康，
　　依上揭規定，應對原告負連帶賠償責任。茲就原告請求之項目，分敘如左：
　(一)醫療費用部分：原告主張其受有醫療費用計廿四萬二千八百八十六元之損害，提
    出被告不爭執真正之高雄市邱綜合醫院出具之收據、明細表為證（附民卷四至十
    頁）。查原告係八十三年九月廿日受傷入院，於同年十月廿五日（出院）以前均
　　在邱綜合醫院醫療中（見外置之邱綜合醫院病歷），是而其請求八十三年十月十
　　日上午八時至同月十二日上午八時，共四十八小時之特別護士費一萬二千元，八
　　十三年十月十七日七時卅分至同月廿五日七時卅分，計一六八小時特別護士費壹
　　萬五千一百二十元，八十三年十月六日七時卅分至同月十一日七時卅分，計一二
　　０小時特別護士費壹萬零八百元，以其頭皮裂傷、挫傷、腦出血、右側半邊肢癱
　　，無自主活動力，日常生活須他人照顧之情形而言（本院一卷二九九至三０二頁
　　），自屬必要。又以原告之傷情而言，邱綜合醫院上開收據、醫療費用明細表列
　　之項目，亦皆醫療所必需之費用，上開費用除八十三年十二月十七日出具之病房
　　費一萬二千六百元，因與八十三年十月廿四出具之病房費一萬二千六百元，係重
　　覆之記載應予扣除外，其餘廿三萬零二百八十六元均應予准許。至原告復以其另
　　支付復健治療費用，並採用民俗療法，及支出赴醫療所費之交通費計廿二萬元等
　　，非惟未舉任何證據以實其說，自不能據以請求被告賠償；況原告嗣亦拋棄除前
　　述邱綜合醫院出具醫療費用部分以外之請求，是而原告此項目之請求，超過廿三
　　萬零二百八十六元以外之金額，不應准許。
　(二)喪失勞動能力，及增加生活上之需要部分：
　　1.原告究係減少或喪失勞動能力？
　　　刑事法院曾囑託高雄市立凱旋醫院鑑定，其臨床症狀為「大腦皮質功能異常，
      尤其右側顳葉部位，統合功能下降，其總智商為，屬中度智能不足，尤其計
      算能力及記憶力皆差，右側肢體癱瘓、左側肢體力量減低，其日常生活需依賴
      他人照顧，並研判其障極可能源自八十三年九月廿日發生嚴重之頭部挫傷所
　　　引起，：：：其病情之嚴重有慢性化傾向，有該院八十五年三月五日凱醫字第
　　　一一六七號函及同年六月廿五日高市凱醫醫字三三五六號函附之鑑定書可參（
　　　本院刑事八十五年上更(一)字一四號一二八頁以下）。本院嗣於九十年十一月十
　　　四日復囑託該醫院再次鑑定，該院以：原告頭顱右側頂部頭骨凹陷，右手右手
　　　腳呈現偏癱現象，智力測驗結果總智商為六十二，屬輕度智能不足範圍，對於
　　　時間、個人事務和地點之定向力障，其整體性之神經行為功能仍有障，中
　　　長程聽覺誘發波報告發現與器質性精神病之波型吻合，其認知功能性之障仍
　　　呈現持續性之狀態，故綜合檢查結果發現除腦電圖和智商與上次（按：指八十
　　　五年該次）精神鑑定檢查發現有部分之改善，其他障礙情形依舊不變，並建議
　　　如欲對原告目前身體其他部位之障並其綜合帶動能力為評估，以再委由醫學
　　　中心鑑檢為妥（本院卷一第二四四頁，市立凱旋醫院12.20.高市凱醫成字第四
　　　七二一號函）。本院乃依兩造之合意，囑託高雄醫學大學附設中和紀念醫院（
　　　以下簡稱：高醫）就原告身體障害程度為鑑定，高醫於鑑定後以：原告目前右
　　　側肢體癱瘓及僵硬，左側肢體較無力，肌力約為四分，目前不能走路，坐輪椅
　　　，屬勞工保險殘廢給付標準表障害第六項目第二級殘廢，有該醫院3.日（
　　　）高醫附祕字七三０號、4.19.日（）高醫附祕字九三一號函可參（本院
　　　二卷十三、十四頁）。按勞工保險殘廢給付標準表（即勞工保險條例第五十三
　　　條附表）障害第六項目乃殘廢第二等級，身體障害狀態，為「中樞神經系統機
　　　能之病變，引起截癱或偏癱，致終身不能從事任何工作，日常生活需人扶助者
　　　」。綜上，原告之智商於受傷逾七年半後，與受傷一年半受檢時固稍有進步（
　　　總智商由四十五進步為六十二），惟認知功能性之障仍呈持續性狀態，據證
　　　人芸芸（Yu Yu Nurhasanah　印尼國人）證陳：其於民國八十九年五月間受雇
　　　照顧原告，幫原告洗澡、穿脫衣服、餵飯、做復健等，原告不能自己走路，如
　　　由伊扶著原告走，則可扶著走一點點路（本院一卷二０八、二０九頁）。是原
　　　告日常生活既尚且需人扶助，則其終身當不能從事任何工作，而已喪失勞動能
　　　力，當足認定。原告自六十七年起原在旗津區經營洗衣店，因本件事故後，因
　　　家中人手不足，乏人照顧，洗衣店於八十四年間歇業，有營利事業登記證，核
　　　定稅額繳款書，高雄市政府建設局准予註銷登記函可稽（本院(一)卷六一、六二
　　　、二七０頁），並經證人許美娟證述明確。矧基本工資乃保障勞工勞動最低生
　　　活之基準，六十五歲亦係通常之人可期待勞動之年齡，從而原告請求自八十四
　　　年十月廿四日起，以當時基本工資每月一四八００元計算至六十五歲止，應屬
　　　可採。是而原告依民法第一百九十三條請求被告一次支付原告所喪失勞動能力
　　　之損害，按霍夫曼計算法，扣除依法定利率計算之中間利息，再以各時期之總
　　　數為被告一次所應支付之總額，被告應賠償原告二百三十二萬九千四百零二元
　　　。是則原告減縮請求被告乙○○等三人給付喪失勞動能力之損害二百三十二萬
      七千零六十元，應予准許。
　　2.增加生活上需要－原告因受傷引起偏癱，無獨立自理生活之能力，日常生活需
　　　人扶助，已如前述。事實上原告多年來，皆雇用外籍幫傭照顧其起居，如外籍
　　　幫傭不銜接之期間，則由親人照顧，亦經證人芸芸Yu Yu Nurhasanah及許美娟
　　　分別證述明確，並有行政院勞工委員會於11.以台九十勞職外字第０二二五
　　　六三三號函檢附之聘僱家庭外籍監護工名冊等可稽（本院(一)卷二三一至二四三
　　　頁、第二０六至二０九頁、第二六四頁、二七一、二七二頁、三一０至三二四
　　　頁）。按因親屬受傷，而由親屬代為照顧被上訴人之起居，固係基於親情，但
　　　親屬看護所付出之勞力，並非不能評價為金錢，只因兩者身份關係而免除支付
　　　義務，此種親屬基於身分關係之恩惠，自不能加惠於加害人，故由親屬看護時
　　　，縱無現實看護費之支付，但應衡量及比照僱用看護情形，認被害人受有相當
　　　於看護費之損害，得向加害人請求賠償，始符公義原則（最高法院八十八年台
　　　上一八二七號判決參照）。原告於出院後，因生活上需要，即由家人或雇用之
　　　家庭外籍監護工照顧其生活起居，依內政部統計編印之台灣地區光復後歷年簡
　　　易生命平均餘命表，於民國八十三年女性平均餘命為三九點四一年，從而原告
　　　主張自八十四年七月八日起按每月最低基本工資額計算卅四年，請求一次給付
　　　，核屬可採。依此按霍夫曼計算法，扣除依法定利率計算之中間利息，被告乙
      ○○等三人應賠償原告三百四十七萬二千七百五十五元。原告之請求在此範圍
      內應予准許。
　(三)非財產上損害：原告因乙○○等三人之侵權行為，造成右側肢體癱瘓及僵硬，智
　　能發生障，生活起居皆須他人照料，精神及肉體自均受有相當之痛苦。查被告
　　乙○○國中畢業，業工，已婚，有旗津區之房屋、土地各一筆；戊○○高中肄業
　　，業工，未婚，無不動產；丁○○小學畢業，以前曾從事鐵工，於八十九年間中
　　風（有高雄市政府於九十年三月二十七日發生身心障手冊，障類別「多重障
　　」，有土地二筆，有調查資料明細表可稽（本院(一)卷一七四至一七六頁），並為
　　兩造所不爭。本院斟酌加害人、被害人之身分、地位、教育程度、經濟狀況、年
　　齡及加害情節，認原告此部分之請求金額，以一百萬元為適當，逾此金額之請求
　　，不應准許。
六、被告主張本事件乃原告先行拉扯己○○○頭髮，而引發雙方互毆，原告就損害之
    發生為與有過失云云。惟按雙方互毆乃雙方互為侵權行為，與雙方行為為損害之
　　共同原因者有別，無民法第二百十七條過失相抵原則之適用（最高法院六十八台
　　上九六七號判例參照）。又所謂被害人就損害之發生與有過失，須其行為為損害
　　之共同原因，其過失行為並有助成損害發生，且與損害之發生有相當因果關係者
　　，始足當之。查原告與己○○○發生爭執，原告固先出手拉扯己○○○頭髮，惟
　　斯時被告乙○○等三人並未在場，己○○○並非本件事故之賠償義務人，亦已論
　　於前，被告乙○○等三人係嗣因陳明振之通知始攜棍棒至上開處所，搗毀原告
　　宅內物品，並繼而與許展彰、許書銘等人互毆，原告因乙○○等三人之毆打而受
　　有上述之傷害。綜其情觀之，原告先前拉扯己○○○頭髮時，乙○○等三人並未
　　在場，損害之發生乃被告乙○○三人嗣後來到介入所致，尚難認原告在此之前曾
　　有拉扯己○○○頭髮之舉，遂而認有助成損害之發生，或與損害的發生有相當因
　　果關係，不能認為係損害之共同原因。至互毆乃雙方互為侵權行為，原告因被告
　　乙○○三人對伊為侵權行為，而生此損害，原告之行為並非本件損害之共同原因
　　，揆諸上揭說明，並無民法第二百一十七條過失相抵原則之適用。
七、從而原告主張被告己○○○、乙○○、丁○○、戊○○故意共同不法侵害其權利
　　，就其請求己○○○連帶賠償部分，為無理由，不應准許，請求乙○○等三人連
　　帶賠償損害，在七百零三萬零一百零一元（230286+0000000+0000000+0000000=0
　　000000），及自追加（擴張）起訴狀繕本送達翌日即八十四年十月廿四日起，至
　　清償日止，按週年利率百分之五計算法定遲延利息範圍內，洵屬正當，應予准許
　　。逾此範圍之請求，應予駁回。兩造陳明願供擔保，聲請准、免為假執行，就原
　　告勝訴部分，核無不合，爰分別酌定相當之擔保金額，併予准許；至原告請求不
　　應准許部分，假執行之聲請失所依附，應併予駁回。
八、據上論結，本件原告之訴為一部有理由，一部無理由，依民事訴訟法第七十九條
　　、第八十五條第二項、第三百九十條第二項、第三百九十二條，判決如主文。
中　　　華　　　民　　　國　　九十一　　年　　　六　　　月　　十九　　　日
　　　　　　　　　　　　　　　　　　　臺灣高等法院高雄分院民事第六庭
~B1審判長法官　許明進
~B2法　　　官　李炫德
~B3法　　　官　謝肅珍
右為正本係照原本作成。
如對本判決上訴，須於判決送達後二十日內向本院提出上訴狀，未表明上訴理由者，
，應於上訴後二十日內向本院提出理由書（均須按他造當事人之人數附繕本）。上訴
時應提出委任律師或具有律師資格之人之委任狀，並依附註條文規定辦理。
中　　　華　　　民　　　國　　九十一　　年　　　六　　　月　　二十一　　日
~B法院書記官　林淑敏
附註：
民事訴訟法第四百六十六條之一：
對於第二審判決上訴，上訴人應委任律師為訴訟代理人，但上訴人或其法定代理人具
有律師資格者，不在此限。
上訴人之配偶、三親等內之血親、二親等內之姻親，或上訴人為法人、中央或地方機
關時，其所屬專任人員具有律師資格並經法院認為適當者，亦得為第三審訴訟代理人。
第一項但書及第二項情形，應於提起上訴或委任時釋明之。
                                                                      ＨＫ
